【裁判字號】    94,易,1849
【裁判日期】    950630
【裁判案由】    恐嚇取財
【裁判全文】
臺灣高雄地方法院刑事判決              94年度易字第1849號
公  訴  人  臺灣高雄地方法院檢察署檢察官
被      告  甲○○
選任辯護人  陳水聰律師
上列被告因恐嚇取財案件，經檢察官提起公訴（94年度偵字第21
588 號），本院判決如下：
    主  文
甲○○意圖為自己不法之所有，以恐嚇使人將本人之物交付，未
遂，處有期徒刑參月，如易科罰金，以參佰元折算壹日。
    事  實
一、甲○○因長期大量飲酒，濫用安眠藥物，以致認知功能退化
    ，而為精神耗弱之人，因曾先後於民國94年4 月15日及同月
    19日，至丙○○所經營而設於高雄市○○○路284 號「安安
    診所」看診，而自放置於診所之名片，得知丙○○之手機門
    號，竟意圖為自己不法之所有，於同年9 月19日15時30分許
    ，在其位於高雄市○○區○○路11號5 樓之2 住處附近，以
    公用電話，撥打丙○○之手機門號0000000000號，向丙○○
    恫稱：其曾因失眠症狀至「安安診所」就醫，診所卻向全民
    健康保險局申報治療皮膚病，涉嫌偽造文書，且診所向其收
    取之部分負擔，超收新臺幣（下同）20元，若願意私下和解
    ，花錢消災，而支付其500,000 元，即不向全民健康保險局
    檢舉超收費用與偽造文書等語，以加害於丙○○財產之事由
    ，通知丙○○，致使丙○○心生畏懼。丙○○為免激怒甲○
    ○，並拖延時間，伺機報警處理，乃假意與甲○○討價還價
    ，俟甲○○同意降低金額至300,000 元，且要求丙○○將款
    項匯至其郵局000-0000-000-0000 號帳戶時，丙○○即以需
    時間籌錢為由，要求甲○○給予籌措款項之時間，甲○○因
    而應允丙○○先行籌款。丙○○結束與甲○○之對談後，立
    即調閱甲○○之病歷資料，確認甲○○於94年4 月15日，係
    因失眠症就診，而醫師開立予甲○○之抗組織胺（periacin
    ），由於同時具有止癢與鎮定安眠效果，以致診所之護士誤
    認甲○○係因皮膚病就診，而向全民健康保險局申報時，輸
    入皮膚病之代碼，且依診所內之資料，並無超收20元之問題
    ，乃於同日17時許，至高雄市政府苓雅分局福德二路派出所
    備案，而於同日18時30分許，丙○○返回「安安診所」時，
    復接獲甲○○之來電，質問丙○○為何未將款項匯至其指定
    之帳戶內，丙○○則佯稱表示：因伊僅籌措250,000 元，未
    達300,000 元，故未匯款等語，並假意詢問甲○○可否將金
    額再降低至250,000 元，經徵得甲○○之同意後，雙方約定
    於同日21時許，在「安安診所」取款，屆時甲○○親自前往
    「安安診所」取款，適遇丙○○外出，未在診所，甲○○因
    而再撥打電話質問丙○○，丙○○隨即表示：因籌措款項，
    現正前往診所途中等語，甲○○因而更換交款地點，指示丙
    ○○至高雄市○○路與民族路口「全家便利商店」交付款項
    ，丙○○與甲○○交談完畢後，隨即撥打電話通知其妻楊碧
    霞向警局報案，再攜帶裝放報紙充當鈔票之牛皮紙袋，偕同
    友人陳啟龍與陳啟瑞前往約定地點與甲○○會面，俟甲○○
    收受丙○○交付之牛皮紙袋，而準備離去之際，丙○○隨即
    高喊「搶劫」之暗號，在旁埋伏之陳啟龍、陳啟瑞隨即衝向
    甲○○，與丙○○合力將甲○○制伏在地，並報警處理，甲
    ○○因而未能取得財物。
二、案經丙○○訴由高雄市政府警察局苓雅分局報告臺灣高雄地
    方法院檢察署檢察官偵查起訴。
    理  由
壹、程序方面：
  (一)被告甲○○及其辯護人明知證人即被害人丙○○於警詢中所
    為之陳述，係屬傳聞證據，而知悉有刑事訴訟法第159 條規
    定，不得為證據之情事，辯護人仍於本院準備程序中明確表
    示：不爭執證據能力等語（見本院卷第24頁），且言詞辯論
    終結前，被告及其辯護人均未聲明異議，依法自應視為被告
    同意證人丙○○於警詢中所為之陳述，得作為證據，本院審
    酌丙○○於警詢中所為陳述作成時之狀況，並無意志不自由
    或遭警員非法取供之情事，因認適當，依刑事訴訟法第159
    條之5 第1 項之規定，為傳聞法則之例外，應有證據能力。
  (二)被告以外之人於偵查中向檢察官所為陳述，除顯有不可信之
    情況者外，得為證據，刑事訴訟法第159 條之1 第2 項定有
    明文。偵查中對被告以外之人所為之偵查筆錄，性質上雖屬
    傳聞證據，惟刑事訴訟法規定檢察官代表國家偵查犯罪、實
    施公訴，依法其有訊問被告、證人及鑑定人之權，證人、鑑
    定人且須具結，而實務運作時，檢察官偵查中向被告以外之
    人所取得之陳述，原則上均能遵守法律規定，不致違法取供
    ，其可信度極高，職是，被告以外之人前於偵查中已具結而
    為證述，除反對該項供述得具有證據能力之一方，已釋明「
    顯有不可信之情況」之理由外，不宜以該證人未能於審判中
    接受他造之反對詰問為由，即遽指該證人於偵查中之陳述不
    具證據能力。證人丙○○於94年10月6 日偵訊時所為之陳述
    ，係於檢察官依法告知具結義務及偽證之處罰，經丙○○具
    結後所為，此有證人結文及偵訊筆錄各1 份附卷可憑（見94
    年度偵字第21588 號偵查卷第12至15頁）。被告及其辯護人
    對於證人丙○○於偵查中所為之陳述，未曾主張或提及檢察
    官在偵查時有不法取供之情形，且於言詞辯論終結前，均未
    聲明異議，而客觀上並無任何證據顯示證人丙○○於前述偵
    訊時所為之陳述，有何顯不可信之情況，依上說明，證人丙
    ○○於偵查中之證言自具有證據能力。
貳、實體方面：
一、訊據被告固不否認於上揭時、地撥打電話予丙○○，以檢舉
    丙○○偽造文書及超收費用為由，向丙○○索取500,000 元
    ，指定匯至其郵局帳戶000-0000-000-0000 號帳戶，最後丙
    ○○同意籌足250,000 元交付予其，惟矢口否認有被訴恐嚇
    取財犯行，辯稱：因丙○○開設之「安安診所」超收費用，
    且伊未曾因皮膚病至「安安診所」就醫，「安安診所」卻向
    全民健康保險局申報皮膚病，因此伊撥打電話向丙○○索取
    款項，因伊家庭貧窮，丙○○因而同意交付250,000 元之款
    項予伊，該款項係屬借款，因伊投資蔬菜批發，待賺得利潤
    後，將返還予丙○○云云。
二、經查：
  (一)被告於上揭時、地，撥打電話予丙○○，以丙○○經營之「
    安安診所」超收費用20元及偽造文書，要求丙○○支付款項
    解決，否則即將向全民健康保險局檢舉，要脅丙○○交付50
    0,000 元款項，嗣因被告報警處理，假意應付，並與友人在
    高雄市○○路與民族路口「全家便利商店」，將裝有報紙充
    當紙鈔之牛皮紙袋，交付予被告時，伺機將被告制伏，被告
    因而未能取得任何款項等事實，業據證人丙○○於警詢、偵
    查及本院審理時證稱：「94年9 月19日15時30分許，我在自
    己所經營的『安安診所』內，有一男子打電話找我並說曾到
    過診所就醫，電話中說他於94年6 月間在我經營的診所就診
    ，而在結算醫藥費用時向他超收了新台幣貳拾元，然後電話
    中向我勒索新台幣五十萬元，否則要向健保局投訴我違法，
    但是有否超收醫藥費我須查詢清楚才了解，便在電話中和該
    男子討價還價，而該男子將金額降至參拾萬元，並要我將款
    項匯到他的郵局帳戶內，帳號是000-0000-000-0000 號（筆
    錄誤載為000-0000-000-0000） ，姓名為甲○○，於此我假
    裝答應該男子，在掛斷電話後我立即調閱診所醫療記錄‧‧
    ‧於17時許向貴所備案後返回診所，該男子於18時30分許又
    打電話給我並問我為何沒有將錢匯到郵局他的帳戶內，我告
    訴該男子我只有調到新台幣貳拾伍萬元所以才沒有將錢匯進
    他的郵局帳戶，我並詢問該男子貳拾伍萬可不可以，該男子
    才答應並約定於本日21時許到我的診所拿錢」、「本日夜間
    21時許該男子有前往診所要拿錢，而我當時在外並不在診所
    ‧‧‧於是該男子再度打電話找我，口氣惡劣的問我在搞甚
    麼鬼，我向該男子說我剛把金額湊足現在要趕回診所‧‧快
    到診所時，該男子又電話連絡我換地點交錢」、「當時我趕
    回診所的路上，我告知該男子我人在七賢路與民族路附近，
    而該男子就要我到七賢路與民族路口全家便利超商，他在該
    處等我‧‧‧電話掛斷後我立即打電話回診所請我妻子楊碧
    霞向貴所報案，那時約21時40分」、「當時約21時50分，在
    七賢路與民族路口全家便利超商前與該男子會面後我即將準
    備好的款項（牛皮紙袋內以報紙充數）當面交給該男子，當
    時警方人員尚未到達，我見該男子拿到我準備好的牛皮紙袋
    就要離去，我立即大聲呼叫『搶劫』，當時有見義勇為的路
    人和我一起追逐該男子‧‧我和眾路人將他壓住，隨後中正
    三路派出所巡邏警車即趕到將該男子逮捕」、「（問：被告
    是在九十四年九月十九日下午三時三十分許打電話給你？）
    答：正確。被告打電話告訴我，我向健保局就被告就診請領
    不實保險給付，我多收他二十元，他要告我偽造文書，詐領
    保險金，被告要我給他五十萬元，他就不會檢舉我」、「（
    問：當時接獲被告的電話有何反應？）答：緊張、恐懼」、
    「（問：除報警外，有請其他人幫忙當場逮捕被告？）答：
    有。有二位‧‧陳啟龍、陳啟瑞幫忙」、「（問：被告是何
    時以何方式恐嚇你？）答：當天下午被告打手機跟我說，他
    以前來看病，我們診所有向他多收20元，他要向健保局檢舉
    」、「他說我偽造文書，我給他安眠藥，卻申報皮膚病。他
    威脅我的事情有2 件，1 件是20元的事情，1 件是偽造文書
    的事」、「被告是打我的手機給我。被告並沒有表明身分，
    他說以前有來我的診所看過2 次，有1 次我們應該跟他收40
    元，但我們診所卻跟他收60元，他說他失眠，卻申報皮膚病
    ，這是偽造文書，他就說他要去檢舉，要他不檢舉的話，要
    我給他50萬，並留下1 個帳戶給我」、「（問：為何你會覺
    得害怕？）答：60元的部分會擔心，因為當時我還沒有查過
    帳目，無法確定有無跟被告超收，所以會緊張。偽造文書部
    分我不緊張，我有跟他解釋，但他不接受。另外他跟我要50
    萬我就知道這是恐嚇電話，我就會緊張，因為這是有惡意的
    」、「（問：被告向你要50萬是要跟你借，還是要你花錢消
    災？）答：他說要我花錢消災」、「（問：既然被告第一次
    是去看失眠，為何該報表上面是記載接觸性皮膚炎及其他濕
    疹？）答：因為這個病患不是我看的，後來我去查問醫生、
    護士，醫生說他開抗組織胺，但是申報的小姐一看到組織胺
    ，就以為是皮膚病，就輸入皮膚病的代碼，但這不影響到金
    額」、「（問：本件你是否收被告60元？）答：我不清楚，
    但是事後我去查電腦，是記載收被告40元」等語綦詳（見警
    卷第5 至7 頁、偵查卷第13頁、本院卷第71至73頁、第75頁
    、第77頁），並有查獲照片4 張，以及「安安診所」病歷、
    中央健康保險局高屏分局94年12月16日健保高費一字第0940
    088963號函、本院95年5 月1 日勘驗筆錄各1 份附卷可稽（
    見警卷第11至12頁、本院卷第33頁、第36至37頁、第57至63
    頁），參酌被告供稱：伊確曾於94年9 月14日下午撥打丙○
    ○之手機，以「安安診所」超收費用20元，且偽造文書為由
    ，要求丙○○支付予伊500,00元等語（見本院卷第23頁、第
    82至83頁），而堪認定。
  (二)被告僅於就診時見過證人丙○○，彼此並不認識，亦無交情
    乙節，此經被告自承在卷（見本院卷第85頁、本院94年度聲
    羈字第950 號卷第5 頁），而依「安安診所」病歷之記載，
    被告曾先後於94年4 月15日及同年19日至「安安診所」就診
    ，第1 次就診係由侯文濱醫師看診，第2 次就診時，始由證
    人丙○○為被告看診，而500,000 元之款項，金額非少，證
    人丙○○既與被告素昧平生，證人丙○○若非遭受被告之要
    脅，豈有可能無端同意借予被告。再被告係先向證人丙○○
    索取500,000 元，經證人丙○○表示無法負擔如此龐大之金
    額後，雙方再討價還價，歷經折衝後，終於達成證人丙○○
    交付250,000 元之協議，除經被告供稱：「我剛開始是要向
    他借五十萬元給我，院長說他沒有那麼多錢，雙方協調二十
    五萬元」、「因為他剛開始說50萬元他要湊，所以才拖到晚
    上8 點」等語甚詳外（見本院94年度聲羈字第950 號卷第5
    頁、本院卷第84頁），並經證人丙○○證述明確如前，若果
    真如被告所言，證人丙○○係因被告家庭貧寒，基於同情而
    同意借貸款項予被告，則證人丙○○同意借貸若干款項予被
    告，均屬對被告施加恩惠，豈有證人丙○○對於借貸金額之
    多寡，需一再與被告協調，以徵得被告同意之理，是被告辯
    稱：伊向丙○○索取之款項，係屬借款云云，無非係臨訟卸
    責之詞，不足採信。
  (三)另被告於94年4 月15日至「安安診所」就診時，經診斷為「
    失眠症」（insomnia），並經醫師開立抗組織胺（periacin
    ），而「安安診所」向全民健康保險局申報時，之所以申報
    被告係因「接觸性皮膚炎」就診，係因抗組織胺同時具有止
    癢與與鎮定安眠之效用，診所內之護士因而誤認被告係因皮
    膚病就診，而輸入皮膚病之代碼，以致造成申報資料與實際
    情形不符，但診所申報請領之給付金額，並不因而有所影響
    ，且依診所內留存之資料，「安安診所」並未曾向被告超收
    費用20元，縱因行政疏失，以致向被告超收，被告僅需向診
    所反應，診所即會進行處理，且因金額不高，診所退還款項
    ，並無任何之困難等情，則經證人丙○○到庭結稱甚詳（見
    本院卷第75頁、第77頁），因申報資料與實際情形不符之原
    因眾多，行政上作業疏失、誤繕或傳輸錯誤，均有可能，非
    必然係因故意登載不實，且被告撥打電話予證人丙○○時，
    距離其就診日期已隔5 個月之久，被告自無法就被告所稱超
    收20元，何以與診所內之資料不符，進行查證，惟不論係資
    料登載錯誤，抑或超收費用，被告所稱之情節，均非嚴重，
    且無任何事證足認係證人丙○○蓄意所為，被告以「安安診
    所」超收20元為由，向證人丙○○索取與超收費用金額顯不
    相當之500,000 元，其具有為自己不法所有之意圖，已屬灼
    然。
  (四)綜上所述，本案事證已臻明確，被告所辯，不足採信，被告
    恐嚇取財未遂之犯行，洵堪認定，應予依法論科。
三、按刑法第346 條第1 項之恐嚇取財罪，其所謂恐嚇，指凡一
    切言語、舉動足以使人生畏怖心者均屬之，而該言語或舉動
    是否足以使他人生畏怖心，應依社會一般觀念衡量之，如行
    為人之言語、舉動，依社會一般觀念，均認係惡害之通知，
    而足以使人生畏怖心時，縱被害人心理狀態特別，不因而畏
    怖，仍不能不認為行為人已著手實行恐嚇取財犯行，自應成
    立該罪之未遂犯，最高法院84年度台上字第813 號判決可資
    參照。又「恐嚇之性質，不以違法為必要，雖屬合法之事，
    若以恐嚇要挾，仍構成恐嚇取財罪。本件原判決既認定被告
    等以如不給錢，將向警方檢舉等語，恫嚇林明傳付款，能否
    謂被告等所犯僅止於詐欺而未涉及恐嚇取財，不無研求餘地
    」（最高法院76年度台上字第7178號判決參照）。因全民健
    康保險醫事服務機構特約診所提供保險對象醫療服務時，必
    須依規定向保險對象收取費用，並開立收據，若未依規定辦
    理，可能遭全民健康保險局予以違規記點，且記點3 次後，
    再有同一情事發生，則予以停約1 至3 個月；另保險醫事服
    務機構提供醫療保健服務之有關帳冊、簿據所載，應與向保
    險人申報者相符，並應保存5 年，若以不正當行為或以虛偽
    之證明、報告或陳述，申報醫療費用，其情節重大，應予終
    止特約，或就特約醫院違反規定部分之診療科別或服務項目
    停止特約1 年，此觀全民健康保險醫事服務機構特約及管理
    辦法第13條、第11條、第64條第6 款、第66條第2 款、第13
    條、第67條第2 款之規定自明，是被告以丙○○經營之「安
    安診所」超收部分負擔之費用，而申報醫療費用與實際情形
    不符，涉嫌偽造文書，將向全民健康保險局提出檢舉為由，
    向丙○○索取500,000 元款項，依一般診所負責人立於丙○
    ○之地位，均會恐懼被告之檢舉行為，可能引發全民健康保
    險局對其所經營之診所進行查核，並可能因而遭受一定之處
    分，以致影響其診所之正常營運，故依社會一般觀念，應認
    係惡害之通知，雖被告因調閱被告之病歷與診所內之資料，
    確認被告所稱申報不實，不過係行政作業疏失所致，且未有
    超收費用之情事，而不再畏懼被告之勒索，並繼續與被告周
    旋，誘出被告，仍無礙被告已著手於恐嚇取財之犯行，是核
    被告所為，係犯刑法第346 條第3 項、第1 項之恐嚇取財未
    遂罪。被告雖已著手恐嚇行為之實施，惟未生取得財物之結
    果，其犯罪尚屬未遂，爰依刑法第26條前段之規定，按既遂
    犯之刑度減輕其刑。又被告之精神狀況，經本院函囑高雄市
    立凱旋醫院鑑定結果，對被告為個人物質濫用史、就醫史、
    門診鑑定、住院鑑定經過、心理衡鑑後，認為被告曾長期飲
    酒，濫用安眠藥，引發出精神病症狀，案發當時，被告邏輯
    及推理能力受損，被告為本件犯罪行為時之思考障礙致其辨
    識行為違法或依其辨識而行為之能力顯著減低，應屬精神耗
    弱之人，有高雄市立凱旋醫院95年4 月13日高市凱醫成字第
    0950002196號函檢附精神鑑定書1 份在卷可參，故被告於行
    為時，既已達精神耗弱之程度，應依刑法第19條第2 項之規
    定，減輕其刑。被告同時有二種刑之減輕事由，應依刑法第
    70條之規定遞減之。爰審酌被告除於89年間，因誣告案件，
    經本院判處拘役30日確定外，並無其他犯罪之前案紀錄，有
    臺灣高等法院被告前案紀錄表1 紙在卷可佐，被告為圖謀一
    己不法利益，以向全民健康保險局提出檢舉，以影響「安安
    診所」正常經營之事由，要脅丙○○支付500,000 元之代價
    ，擾亂社會安寧秩序，且犯後飾詞否認，未能反省悔過，行
    為實屬可議，惟念及被告領有中華民國身心障礙手冊，經送
    鑑定被告行為時之精神狀況，認被告當時已屬精神耗弱之狀
    態，思慮容有未週，且丙○○並未因被告之恐嚇行為而交付
    款項等一切情狀，量處如主文所示之刑，並諭知易科罰金之
    折算標準。
據上論斷，應依刑事訴訟法第299 條第1 項前段，刑法第346 條
第3 項、第1 項、第26條前段、第19條第2 項、第41條第1 項前
段，罰金罰鍰提高標準條例第1 條前段、第2 條，判決如主文。
本案經檢察官乙○○到庭執行職務。
中    華    民    國    95    年    6     月    30    日
                  刑事第十庭  審判長法  官  徐美麗
                                    法  官  莊珮吟
                                    法  官  高增泓
以上正本證明與原本無異。
如不服本判決，應於收受送達後10日內向本院提出上訴書狀。
中    華    民    國    95    年    6     月    30    日
                                    書記官  林慧芬
附錄本判決論罪科刑法條全文：
刑法第346條
意圖為自己或第三人不法之所有，以恐嚇使人將本人或第三人之
物交付者，處6 月以上5 年以下有期徒刑，得併科1 千元以下罰
金。
以前項方法得財產上不法之利益，或使第三人得之者，亦同。
前二項之未遂犯罰之。


司法院資訊處製作；財團法人民間司法改革基金會備份。
